臺灣桃園地方法院交通事件裁定　　　　94年度交聲更字第10號
原處分機關　交通部公路總局新竹區監理所中壢監理站
受處分人即
異　議　人　甲○○
上列受處分人因違反道路交通管理處罰條例案件，對於交通部公
路總局新竹監理所中壢監理站中華民國九十三年九月三十日壢監
裁字第裁53—DT0000000 號所為處分不服，向本院聲明異議，經
本院於九十三年十二月三十一日以九十三年度交聲字第五六六號
裁定駁回受處分人之聲明異議後，受處分人提起抗告，經臺灣高
等法院於九十四年四月六日以九十四年度交抗字第七六號裁定發
回本院更為裁定，本院裁定如下：
    主  文
原處分撤銷。
    理  由
一、本件聲明異議略以：本件警察機關舉發受處分人即異議人甲
    ○○「於民國九十二年八月二十八日下午三時四十分將車號
    ＬＡ─六四五八號自用小客車停放在道路收費停車處所之中
    壢市○○路處」之違規情事，惟受處分人未曾接獲警察機關
    寄發之「舉發違反道路交通管理事件通知單」，處分機關逕
    對受處分人裁以最高額罰鍰新臺幣（下同）一千二百元顯有
    違正當程序，爰請求撤銷原處分等語。
二、按汽車駕駛人在道路收費停車處所停車，未依規定繳費，主
    管機關應書面通知駕駛人於七日內補繳，並收取必要之工本
    費用，逾期再不繳納，處三百元罰鍰，道路交通管理處罰條
    例第五十六條第二項定有明文（按第五十六條第一項第十一
    款原規定：汽車駕駛人，在道路收費停車處所停車，不依規
    定繳費者，處六百元以上一千二百元以下罰鍰，業經修正為
    同條第二項，並經總統於九十四年二月五日以華總一義字第
    ０九四０００一七七三一號令公布，且經行政院於同年七月
    五日以院臺交字第０九四００二九二八六號令發布定自九十
    四年九月一日施行）。
三、經查：
（一）按逕行舉發違反道路交通管理事件，經汽車所有人依舉發
      違反道路交通管理事件通知單（以下簡稱「舉發通知單」
　　　）之應到案日期前到案，並告知違規駕駛人姓名、身分證
　　　統一編號及住址者，處罰機關應即另行通知違規駕駛人到
　　　案依法處理；逾應到案日期，處罰機關應依道路交通管理
　　　處罰條例第八十五條第三項規定處罰該汽車所有人，違反
　　　道路交通管理事件統一裁罰標準及處理細則第二十四條定
  　　有明文。如汽車所有人未於應到案日期前到案或雖於應到
　    案日期前到案，而未告知處罰機關實際之違規駕駛人者，
      處罰機關仍應依道路交通管理處罰條例第八十五條第三項
　　　「本條例關於車輛駕駛人之處罰，如應歸責於車輛所有人
　　　者，處罰車輛所有人」之規定，對車輛所有人加以處罰。
      查受處分人甲○○於本院調查時陳稱：車號ＬＡ─六四五
      八號自用小客車有時由伊使用，有時由伊家人使用，已忘
      記伊有無於本件舉發之時、地停車等語，然觀之受處分人
      之聲明異議狀、對本院九十三年度交聲字第五六六號裁定
      提出之抗告狀，其內均未對受罰對象有異議，且於本院調
      查時復無從提出實際違規人之姓名年籍資料，揆之前揭規
      定，足認受處分人自屬本件違規事件之裁罰對象，合先敘
      明。
（二）按刑法第二條第一項規定：「行為後法律有變更者，適用
      裁判時之法律，但裁判前之法律有利於行為人者，適用最
      有利於行為人之法律」，此即所謂「從新從輕」原則。雖
      道路交通管理處罰條例本質上係屬行政罰而非刑罰，並未
      明文規定「從新從輕」原則適用，惟依社會秩序維護法第
      三條規定：「行為後本法有變更者，適用裁處時之規定。
      但裁處前之規定有利於行為人者，適用最有利於行為人之
      規定」；稅捐稽徵法第四十八條之三復明文：「納稅義務
      人違反本法或稅法之規定，適用裁處時之法律。但裁處前
      之法律有利於納稅義務人者，適用最有利於納稅義務人之
      法律」，顯見在違反社會秩序行為及租稅違章行為之處罰
      上，立法者均已採從新從輕原則，應無疑問；又總統於九
      十四年二月五日以華總一義字第０九四０００一六八四一
      號令公布，並自九十五年二月五日開始施行之行政罰法第
      五條亦規定：「行為後法律或自治條例有變更者，適用行
      政機關最初裁處時之法律或自治條例。但裁處前之法律或
      自治條例有利於受處罰者，適用最有利於受處罰者之規定
      」，益見「從新從輕」原則，係行政罰體系之立法趨勢，
      堪認為行政法上重要原理原則。
（三）再觀諸行政機關於行為人違反行政法上義務而裁處時，適
      用裁處時之法律，但裁處前之法律有利於行為人者，適用
      最有利於行為人之法律。而所謂裁處，包括訴願、行政訴
      訟之決定或判決；又所謂裁處不以原處分機關之行為為限
      ，凡在復查、訴願以迄行政訴訟中，尚未裁處確定之案件
      均有從新從輕原則之適用，最高行政法院八十九年九月十
      三日八十九年度九月份第一次庭長法官聯席會議決議意旨
      及最高行政法院八十六年度判字第六七四號判決意旨均同
      此見解。微論道路交通管理處罰條例所定罰鍰、吊扣證照
      、記點之裁罰，本屬行政罰之性質（參照上開行政罰法第
      一條、第二條亦將罰鍰、吊扣證照、記點之處分均定為行
      政罰），是本件關於逾期未繳納停車費之違規行為，應適
      用「從新從輕」原則，經比較新舊法之結果，認修正後之
      新法較有利於行為人，適用修正後道路交通管理處罰條例
      第五十六條第二項之規定，較能兼顧人民基本權利之保障
      及符合上開修法之本旨。
（四）又交通部雖於九十四年七月二十一日以交路字第○九四○
      ○○八○○五號函示：有關道路交通管理處罰條例第五十
      六條於九十四年九月一日施行前之違規案件，仍依行為時
      之法律處罰。說明第二點並謂：「就汽車駕駛人在道路收
      費停車處所停車後未依規定繳費之情形，修正條文較原規
      定之處罰為輕，如依行政罰法第五條規定，採「從新從輕
      」原則處理，對於該條文九十四年九月一日施行前之違規
      駕駛人較為有利；惟法務部九十三年六月十八日法規字第
      0930023364號函及九十四年七月五日法律決字第09400234
      33號函示略以：行政罰法雖已於九十四年二月五日公布，
      惟該法第四十六條明定公布後一年施行，且道路交通違規
      案件亦不屬中央法規標準法第十八條「受理人民聲請許可
      案件」採從新從優之類型。故仍宜依行政法院裁判及學理
      上所揭櫫之「實體從舊，程序從新」原則處理，即依行為
      時之法律處罰之」等語。查上開交通部函示忽略法律「從
      新從輕」之原則不僅為刑法所明定適用，更為行政法之重
      要原理原則，已如前述，其見解自有未洽。況縱使依此函
      示所載「實體從舊，程序從新」原則處理，則修正後道路
      交通管理處罰條例第五十六條第二項已增定「主管機關應
      書面通知駕駛人於七日內補繳，並收取必要之工本費用」
      ，如逾期再不繳納，方可處新臺幣三百元罰鍰之規定。此
      項關於主管機關書面通知駕駛人補繳之規定，自屬程序上
      必須遵守之事項，即使依「實體從舊，程序從新」原則，
      亦應優先適用，殆無疑義。
（五）綜上，本件受處分人就其「於九十二年八月二十八日下午
      三時四十分將車號ＬＡ─六四五八號自用小客車停在道路
      收費停車處所之中壢市○○路處」之違規情事並不爭執，
      惟修正後道路交通管理處罰條例第五十六條第二項既就汽
      車駕駛人在道路收費停車處所停車，未依規定繳費之行為
      ，規定主管機關應先以書面通知駕駛人於七日內補繳，並
      收取必要之工本費用，於駕駛人逾期仍未繳納時，始可處
      三百元罰鍰，則不論依「從新從輕」原則，或「實體從舊
      ，程序從新」原則，原處分於主管機關未及適用新法以書
      面通知駕駛人於七日內補繳之情況下，逕自裁罰新臺幣一
      千二百元罰鍰，自有未合，應由本院將原處分撤銷，由原
      處分機關詳為審究後，另為適法之處分。
據上論結，應依道路交通管理處罰條例第87條第2 項、道路交通
案件處理辦法第20條前段，裁定如主文。
中    華    民    國    94    年    12  月    26    日
                    交通法庭　法　官　  黃梅淑
以上正本證明與原本無異。
如不服本裁定，應於裁定送達後5 日內向本院提出抗告狀。
　　　　　　　　　　　　　　　書記官　  魏里安
中　　華　　民　　國　　94　　年　　12　　月　　26　　日
